ACORDAO-COMPLETO-2378689

ACÓRDÃO 2508/2019 ATA 40/2019 - PLENÁRIO

VISTOS, relatados e discutidos estes autos de Solicitação do Congresso Nacional formulada pela Comissão de Transparência, Governança, Fiscalização e Controle e Defesa do Consumidor do Senado Federal mediante a qual é demandada a realização de auditoria a respeito da liberação de emendas pelo Ministério da Saúde,
ACORDAM os Ministros do Tribunal de Contas da União, reunidos em sessão do Plenário, diante das razões expostas pelo Relator, em:
9.1. conhecer da presente solicitação, com fulcro no art. 38, inciso I, da Lei 8.443/1992, c/c o art. 232, inciso III, do Regimento Interno do TCU;
9.2. determinar a SecexSaúde que realize auditoria, nos termos do art. 38, inciso I, da Lei 8.443/1992 c/c art. 239, inciso I, do Regimento Interno do TCU, no Ministério da Saúde, podendo se estender por outros órgãos e entidades relacionadas, com o objetivo de examinar a legalidade e regularidade dos atos referentes à execução orçamentária e financeira das Emendas Parlamentares 50210003 e 50210004, da Comissão de Seguridade Social e Família, incluídas na Lei 13.808/2019 (LOA 2019) , a fim de subsidiar os trabalhos da unidade técnica no atendimento à presente solicitação; e
9.3. encaminhar cópia desta deliberação ao Exmo. Sr. Presidente da Comissão da Comissão de Transparência, Governança, Fiscalização e Controle e Defesa do Consumidor do Senado Federal, informando-lhe que, tão logo sejam concluídos os trabalhos de fiscalização, ser-lhe-á dado conhecimento dos resultados e das medidas adotadas pelo Tribunal.

Solicitação do Congresso Nacional em que se requer a realização de auditoria para examinar possível ilegalidade na execução de emendas parlamentares.

Ministério da Saúde

3. Interessados/Responsáveis: Comissão de Transparência, Governança, Fiscalização e Controle e Defesa do Consumidor do Senado Federal.

13.1. Ministros presentes: José Mucio Monteiro (Presidente), Benjamin Zymler (Relator), Ana Arraes e Vital do Rêgo.
13.2. Ministros-Substitutos convocados: Marcos Bemquerer Costa, André Luís de Carvalho e Weder de Oliveira.

BENJAMIN ZYMLER

Adoto como relatório a instrução elaborada no âmbito da Secretaria de Controle Externo da Saúde (peça 4) , cuja proposta de encaminhamento contou com a anuência do titular da unidade técnica (peça 6) :
“INTRODUÇÃO
Trata-se do Of. 89/2019/CTFC (peça 1, p. 1) , de 21/8/2019, por meio do qual o Exmo. Senador Rodrigo Pacheco, Vice-Presidente da Comissão de Transparência, Governança, Fiscalização e Controle e Defesa do Consumidor, encaminha o Requerimento 44 (peça 1, p. 2-5) , de 10/7/2019.
	O documento encaminhado, de autoria do Senador Rogério Carvalho (PT/SE) , requer ao TCU fiscalização para examinar possível ilegalidade na execução das emendas parlamentares 50210003 e 50210004, da Comissão de Seguridade Social e Família, inseridas na Lei 13.808/2019 (Lei Orçamentária Anual-LOA 2019) . 
EXAME DE ADMISSIBILIDADE
	O art. 232, inciso III, do Regimento Interno do TCU, e o art. 4º, inciso I, da Resolução - TCU 215/2008 conferem legitimidade aos presidentes de comissões do Congresso Nacional, do Senado Federal ou da Câmara dos Deputados, quando por aquelas aprovadas, para solicitar a realização de fiscalização. 
	No presente caso, a solicitação foi encaminhada pelo Vice-Presidente da Comissão de Transparência, Governança, Fiscalização e Controle e Defesa do Consumidor em substituição ao Presidente dessa comissão, nos termos do art. 88 do Regimento Interno do Senado. 
1.1. Assim, legítima a autoridade solicitante, cabe o conhecimento do expediente como solicitação do Congresso Nacional.
1.2. De outro lado, verifica-se que o pedido de fiscalização aborda dois aspectos a serem tratados na fiscalização: a legalidade das emendas e a legitimidade das negociações realizadas entre os representantes do Poder Executivo e os membros do Poder Legislativo para sua aprovação (“intencionalidade de aliciamento para aprovação da reforma da previdência”) . Nesse sentido, é relevante destacar que não compete ao TCU efetuar o controle desse último aspecto, entre outras razões porque negociações em torno de interesses da sociedade ou de grupos de interesse da sociedade são legítimas e são o centro da atividade legislativa. Dessa forma, ainda que a solicitação de fiscalização pretenda o controle da legitimidade das negociações realizadas para sua aprovação, o escopo do trabalho deve se ater apenas ao controle de sua legalidade.
Outras informações
Por oportuno, cabe informar que tramita no Supremo Tribunal Federal (STF) o Mandado de Segurança 36.570 (DF) , impetrado pelo Deputado Federal Ivan Valente, que trata do mesmo assunto objeto da presente solicitação. 
Naquele mandado de segurança, o parlamentar requereu a concessão de liminar, inaudita altera pars, para determinar: 
i) ao Presidente da República, ou aos seus Ministros, que se abstenham de executar emendas sem base legal, com o objetivo que seja, especialmente o de angariar apoio para aprovação da PEC nº 06/2019, conforme os fatos supracitados e que sejam suspensas as emendas 5021 0003 e 5021 0004 com os acréscimos acima demonstrados; 
ii) ao Presidente da Câmara dos Deputados para que não inicie ou, caso iniciado, seja suspensa, imediatamente, a votação da PEC nº 06/2019.
O Exmo. Ministro Dias Toffoli, todavia, indeferiu o pedido de liminar (peça 11) . Em sua decisão, o Ministro ressaltou que o impetrante não logrou demonstrar minimamente o alegado nexo de causalidade formal entre a liberação dos valores das emendas parlamentares, com o processo legislativo da PEC 06/2019. E que, não havia como presumir a interferência do Poder Executivo na deliberação e no livre convencimento do colegiado parlamentar, por mera alegação de direcionamento, em um ou outro sentido. 
Naquela decisão, salientou-se ainda que o impetrante também não logrou demonstrar de plano a desconformidade na execução dessas emendas, por meio da liberação dos recursos constantes das portarias do Ministro de Estado da Saúde, à luz da Lei 13.707/2018 (Lei orçamentária anual) ou mesmo das normas gerais e especiais que disciplinam a execução do orçamento.
O mandado de segurança se encontra pendente de julgamento de mérito.
EXAME TÉCNICO
Do objeto da solicitação (peça 1) 
Consoante informado na introdução desta peça, o autor do pedido da fiscalização, Senador Rogério Carvalho, traz informações sobre possível ilegalidade na execução das emendas parlamentares 50210003 (incremento temporário ao custeio dos serviços de atenção básica em saúde para cumprimento de metas - nacional) e 50210004 (incremento temporário ao custeio dos serviços de assistência hospitalar e ambulatorial para cumprimento de metas – nacional) . 
	Segundo o parlamentar, a Comissão de Seguridade Social da Comissão de Seguridade Social da Câmara dos Deputados aprovou as duas emendas, nos valores de R$ 602 milhões e R$ 2 milhões, respectivamente. Mas que, por meio de 37 portarias do Ministério da Saúde, o governo federal teria liberado R$ 652.629.444,00 e R$ 395.884.450,00 pelas mesmas emendas. Portanto, segundo o Senador, “o governo autorizou o empenho de mais de R$ 444 milhões sem autorização legislativa”.
	Sustenta o requerente que, dado o momento em que ocorreu, a liberação das emendas seria um esforço do governo federal para angariar votos para aprovação da PEC 6/2019 (Reforma da Previdência) .
Das emendas parlamentares objetos da solicitação
	As emendas parlamentares 50210003 e 50210004 foram apresentadas pela Comissão de Seguridade Social da Câmara dos Deputados e incluídos na LOA 2019 como incremento temporário do teto de Média e Alta Complexidade (MAC) e do Piso de Atenção Básica (PAB) , peça 9. 
	A alocação dos recursos da referida emenda é realizada pelo Ministério da Saúde. Este ano esse órgão emitiu a Portaria 395/2019 (peça 8) , que regulamenta a aplicação de emendas parlamentares que adicionaram recursos ao Sistema Único de Saúde (SUS) , para realização de transferências do Fundo Nacional de Saúde aos fundos de saúde dos estados, Distrito Federal e municípios.
	Após a regulamentação da matéria, o Ministério da Saúde passou a emitir portarias de habilitação dos estados e municípios que receberão recursos referentes aos mencionados incrementos temporários. 
Em pesquisa realizada no Sistema de Legislação da Saúde (Slegis) do Ministério da Saúde, esta Unidade Técnica identificou que, entre julho a setembro 2019, foram emitidas 59 portarias do Ministério da Saúde habilitando estados e municípios a receberem recursos referentes ao incremento temporário do MAC e PAB, nas quais constam expressamente os códigos das emendas 50210003 e 50210004 (vide relação das portarias e respectiva localização no apêndice I a esta instrução) . Essas portarias totalizam R$ 1.829.316.39,00, valor bem acima daqueles autorizados para essas emendas na LOA 2019 (peça 9) .
No entanto, em consulta ao Sistema Integrado de Planejamento e Orçamento (Siop) , verificou-se que, na verdade, nenhum valor referente a essas emendas foi empenhado. Em outras palavras, de acordo com esses registros, ainda não houve execução dessas emendas (peça 10) . 
	Assim, até o momento não houve liberação de recursos sem autorização legislativa conforme apontou o autor do requerimento que deu origem a esta solicitação.  
	De qualquer forma, considerando a divergência entre as mencionadas portarias e os registros no Siop e haja vista a relevância do objeto proposto, para atender integralmente a presente solicitação, esta Unidade Técnica se manifesta favorável à fiscalização sugerida por meio do requerimento que deu origem a este processo. 
CONCLUSÃO
Em face do exposto, concluiu-se que a presente solicitação preenche os requisitos de admissibilidade previstos no art. 38, inciso I, da Lei 8.443/1992, no art. 232, inciso III, do Regimento Interno do TCU e no art. 4º, inciso I, alínea “b”, da Resolução - TCU 215/2008, portanto, deve ser conhecida por este Tribunal.
E, para atender integralmente a presente solicitação, esta Unidade Técnica se manifesta favoravelmente à realização da fiscalização solicitada. A fiscalização deve ser executada na forma de auditoria no Ministério da Saúde, podendo se estender a outros órgãos e entidades relacionadas, com vistas a examinar a legalidade e regularidade dos atos referentes à execução orçamentária e financeira das emendas parlamentares 50210003 e 50210004, da Comissão de Seguridade Social e Família, incluídas na Lei 13.808/2019 (LOA 2019) . 
PROPOSTA DE ENCAMINHAMENTO
	Diante do exposto, submete-se a presente solicitação do Congresso Nacional, formulada por intermédio do Of. 89/2019/CTFC, de 21/8/2019, pelo Vice-Presidente da Comissão de Transparência, Governança, Fiscalização e Controle e Defesa do Consumidor, com base no Requerimento 44, de 10/7/2019, de autoria do Senador Rogério Carvalho (PT/SE) , à consideração superior, sugerindo:
a) conhecer da presente solicitação, por estarem preenchidos os requisitos de admissibilidade previstos no art. 38, inciso I, da Lei 8.443/1992, no art. 232, inciso III, do Regimento Interno do TCU e no art. 4º, inciso I, alínea “b”, da Resolução - TCU 215/2008; 
b) realizar auditoria, nos termos do art. 38, inciso I, da Lei 8.443/1992 c/c art. 239, inciso I, do Regimento Interno do TCU, no Ministério da Saúde, podendo se estender por outros órgãos e entidades relacionadas, com o objetivo de examinar a legalidade e regularidade dos atos referentes à execução orçamentária e financeira das emendas parlamentares 50210003 e 50210004, da Comissão de Seguridade Social e Família, incluídas na Lei 13.808/2019 (LOA 2019) , a fim de subsidiar os trabalhos desta unidade no atendimento à demanda do Congresso Nacional; e
c) encaminhar cópia da decisão que vier a ser adotada ao Exmo. Sr. Presidente da Comissão da Comissão de Transparência, Governança, Fiscalização e Controle e Defesa do Consumidor, informando-lhe que, tão logo sejam concluídos os trabalhos de fiscalização, ser-lhe-á dado conhecimento dos resultados e das medidas adotadas pelo Tribunal.”
É o relatório.

não há

Não atuou.

SOLICITAÇÃO DO CONGRESSO NACIONAL FORMULADA PELA COMISSÃO DE TRANSPARÊNCIA, GOVERNANÇA, FISCALIZAÇÃO E CONTROLE E DEFESA DO CONSUMIDOR DO SENADO FEDERAL. REQUERIMENTO DE AUDITORIA. POSSÍVEL ILEGALIDADE NA EXECUÇÃO DE EMENDAS PARLAMENTARES APROVADAS PELA COMISSÃO DE SEGURIDADE SOCIAL DA CÂMARA DOS DEPUTADOS. CONHECIMENTO. DEFERIMENTO. DETERMINAÇÃO PARA REALIZAÇÃO DE FISCALIZAÇÃO. CIÊNCIA.

SOLICITAÇÃO DO CONGRESSO NACIONAL (SCN)

Secretaria de Controle Externo da Saúde (SecexSaude).

Trata-se de Solicitação do Congresso Nacional – SCN formulada pelo Vice-Presidente da Comissão de Transparência, Governança, Fiscalização e Controle e Defesa do Consumidor do Senado Federal, mediante o Ofício 89/2019/CTFC (peça 1, p.1) , que encaminhou o Requerimento REQ n°44, de 2019, de autoria do Senador Rogério Carvalho (PT/SE) , no qual é demandada a realização de auditoria a respeito  da “liberação de emendas pelo Ministério da Saúde para compra de votos a favor da aprovação da reforma da previdência (PEC n° 6/2019) ”.
2.	No que tange à admissibilidade, acolho o exame preliminar feito pela unidade técnica encarregada de instruir o presente feito, a SecexSaúde, que considerou estarem devidamente preenchidos os requisitos previstos nos arts. 38, I, da Lei 8.443/1992; 232, III, do Regimento Interno desta Casa e 4º, I, “b”, da Resolução TCU 215, de 20/8/2008. Assim sendo, julgo que o TCU deve conhecer da presente Solicitação do Congresso Nacional.
3.	O requerimento em questão informa sobre possível ilegalidade na execução das Emendas Parlamentares 50210003 (incremento temporário ao custeio dos serviços de atenção básica em saúde para cumprimento de metas - nacional) e 50210004 (incremento temporário ao custeio dos serviços de assistência hospitalar e ambulatorial para cumprimento de metas – nacional) .
4.	Essas duas emendas foram aprovadas pela Comissão de Seguridade Social da Comissão de Seguridade Social da Câmara dos Deputados, nos valores de R$ 602 milhões e R$ 2 milhões, respectivamente. Contudo, conforme consignado no requerimento, o governo federal teria liberado os montantes de R$ 652.629.444,00 e de R$ 395.884.450,00 utilizando-se dessas mesmas emendas.
5.	O parlamentar requerente alega que as liberações, dado o momento em que ocorreram, seriam um esforço do governo federal para angariar votos para aprovação da PEC 6/2019 (Reforma da Previdência) .
6.	Conforme consignou a unidade técnica, as emendas em questão foram incluídas na LOA 2019 como incremento temporário do teto de Média e Alta Complexidade (MAC) e do Piso de Atenção Básica (PAB) . O responsável pela alocação dos recursos dessas emendas é o Ministério da Saúde, que este ano editou a Portaria 395/2019 para regulamentar as transferências do Fundo Nacional de Saúde aos fundos de saúde dos estados, Distrito Federal e municípios.
7.	A SecexSaúde apurou que, após a regulamentação da matéria, o Ministério da Saúde emitiu, entre julho e setembro deste ano, 59 portarias habilitando entes federados a receberem os recursos referentes às citadas emendas parlamentares, perfazendo um total de R$ 1.829.316.39,00, valor bem superior aos autorizados pelas emendas à LOA 2019.
8.	Por outro lado, a unidade técnica verificou, em consulta ao Sistema Integrado de Planejamento e Orçamento (Siop) , que nenhum valor referente a essas emendas foi empenhado. Dessa forma, não haveria, até então, execução dessas emendas, ou seja, não teria havido liberação de recursos sem autorização legislativa, conforme consta do requerimento que deu origem a esta solicitação.
9.	Ainda assim, atentando para a divergência entre os valores das portarias e os registros no Siop, além da relevância do objeto proposto, a unidade técnica manifestou-se favorável à fiscalização sugerida no requerimento parlamentar.
10.	Nesse quadro, entendo que o objeto da solicitação da Comissão de Transparência, Governança, Fiscalização e Controle e Defesa do Consumidor do Senado Federal pode ser integralmente atendido por meio da realização de fiscalização, na forma de auditoria no Ministério da Saúde, nos termos consignados pela unidade técnica.
	Ante o exposto, voto no sentido de que o Tribunal adote o acórdão que ora submeto à deliberação deste Plenário.
TCU, Sala das Sessões Ministro Luciano Brandão Alves de Souza, em 16 de outubro de 2019.
BENJAMIN ZYMLER 
Relator